【裁判字號】    94,訴,3544
【裁判日期】    950118
【裁判案由】    偽造貨幣
【裁判全文】
臺灣臺中地方法院刑事判決              94年度訴字第3544號
公  訴  人  臺灣臺中地方法院檢察署檢察官
被      告  乙○○
指定辯護人  本院公設辯護人  丙○○
上列被告因偽造貨幣案件，經檢察官提起公訴（九十四年度偵字
第九一九二號），本院判決如下：
    主    文
乙○○連續行使偽造之通用紙幣，處有期徒刑壹年捌月。
扣案之偽造通用紙幣新臺幣壹仟元券柒張，均沒收。
    犯罪事實
一、乙○○於民國九十四年五月二十六日上午八時許，在臺中縣
    大里市○里路○○○路口，拾獲一個紅包袋，內有偽造之新
    臺幣（下同）一千元紙幣七張及正版之一百元紙幣二張，竟
    意圖為自己不法之所有，予以侵佔入己；乙○○檢視前開紙
    幣後，明知所拾獲之前開七張千元紙鈔係偽造之通用紙幣，
    竟捨前開拾獲之二百元真鈔及自己原所有之真鈔不用，而基
    於行使偽造通用紙幣之概括犯意，(一)先於九十四年五月二十
    六日上午九時許，前往臺中縣大里市○里街○○○街口之菜
    市場，以前開拾獲之千元偽鈔，向豬肉攤商林文忠購買小額
    之豬肉一塊並找回真正紙幣、貨幣之方式，而行使前開偽造
    千元紙幣，林文忠收受後，發覺該千元紙幣不會反光呈現「
    1000」字樣而懷疑係偽鈔，即向乙○○表明有無其他千元紙
    鈔，乙○○表示沒有，林文忠旋即將豬肉取回並歸還該偽造
    之千元紙幣予乙○○，以致乙○○因而未行使得逞；(二)又於
    九十四年五月二十六日上午九時五十分許，乙○○沿大里街
    由福興街往大里路之方向，至臺中縣大里市○里街七八號前
    ，以前開拾獲之千元偽鈔，向販售青菜之連張純購買竹筍二
    斤計八十元並找回真正紙幣及貨幣合計九百二十元之方式，
    而行使前開偽造之千元紙幣得手；(三)再於九十四年五月二十
    六日上午十時許，沿大里街由大里路往中里巷方向，至臺中
    縣大里市○里街五六號前，以前開拾獲之千元偽鈔，向豬肉
    攤商甲○○購買小額之豬肉一塊並找回真正紙幣、貨幣之方
    式，而行使前開偽造千元紙幣得手，甲○○於完成交易後，
    詳細檢視該千元紙幣，立即發現係偽鈔，乃將售出之豬肉及
    找零之款項追回，並歸還該千元偽鈔予乙○○。嗣於九十四
    年五月二十六日上午十時許，連張純亦發覺有異而向林文忠
    詢問該千元紙幣是否為真鈔，經林文忠告知為偽鈔後，連張
    純隨即委託李美雲代為報警處理，乙○○發現警察到場，迅
    及將尚未花用之前開偽造千元紙幣五張藏置於臺中縣大里市
    中里巷二五號前堆置廢棄木材之縫隙中，為警當場查獲，並
    分別自前開廢棄木材縫隙中扣得前開偽造之千元紙幣五張，
    自乙○○身上扣得其所購買之竹筍及找零之九百二十元紙幣
    及貨幣（竹筍及找零部分，業經發還連張純領回）及自乙○
    ○皮包內，查扣前開偽造千元紙幣一張，另在連張純處，扣
    得前開偽造之千元紙幣一張。
二、案經臺中縣警察局霧峰分局報告臺灣臺中地方法院檢察署檢
    察官偵查起訴。
    理    由
一、訊據被告乙○○，對於上揭時地，拾獲前開紅包袋內有一千
    元紙幣七張、一百元紙幣二張，合計七千二百元後，予以侵
    佔入己，並持該千元紙幣，先後向林文忠、連張純、甲○○
    購買豬肉、竹筍等物品以行使等情，固不否認，核與被害人
    連張純於警詢及偵查中之證述內容（參照偵查卷第十八頁、
    第五七、五八頁）及被害人林文忠於偵查中之證述內容（偵
    查卷第七一頁）均屬相符，並有扣案之千元偽鈔七張為證，
    復有查獲現場位置圖一份（參照偵查卷第二五頁）、被害人
    連張純領回竹筍及找零之贓物認領保管單一份（參照偵查卷
    第二七頁）在卷可稽；惟矢口否認有何行使偽造通用紙幣之
    犯行，辯稱：案發前天晚上，伊係由北部搭車到臺中來找男
    性友人「阿琪」，案發當天，伊拾獲紅包當時，並不知道裡
    面之千元紙幣係偽鈔，僅因心存貪念，想要把撿到的錢趕快
    花光，才會想要去菜市場購買豬肉、竹筍等物品，伊拿千元
    偽鈔向林文忠購買豬肉後，經林文忠表示係偽鈔，但因伊不
    相信，乃再持拾獲之千元偽鈔向連張純購買竹筍，交易成功
    後，才會又向甲○○購買豬肉，事後伊因為自己擔心，且看
    到警察來會害怕，才會想要趕緊將拾獲之千元偽鈔藏起來，
    伊確實不知道拾獲的係偽鈔云云。經查：
    （一）按訊問被告，應全程連續錄音，必要時，並應全程連
          續錄影；但有急迫情況且經記明筆錄者，不在此限；
          筆錄內所記載之被告之陳述與錄音或錄影之內容不符
          者，除有前項但書情形外，其不符之部分，不得作為
          證據；刑事訴訟法第一百條之一第一項、第二項定有
          明文。被告於本院中否認曾經於警詢、偵查中自白知
          悉拾獲之千元紙幣係偽鈔之情，經本院播放勘驗錄音
          光碟結果：被告在九十四年五月二十六日，對於警
          察詢問「你是否知道該七張一千元紙鈔為偽鈔？」之
          問題時，明白答稱「我不知道」，明顯與警詢筆錄所
          記載之內容不符合；被告在九十四年九月十二日，
          對於檢察官訊問「是否一開始就知道是偽鈔而拿去買
          東西？」之問題時，並未直接回答「是」，僅係一再
          陳稱「我就貪心」，在偵訊最後並堅決表示「我真的
          不知道那是假的」等情，顯然與偵訊筆錄之記載亦不
          相符合，此有本院九十四年十二月十三日所製作之勘
          驗筆錄一份在卷可參（參照本院卷第三一頁），可見
          被告確實並未於警詢或偵查中自白明知為偽鈔而仍持
          以行使之犯行，則九十四年五月二十六日被告第一次
          之警詢筆錄中關於「（問：你是否知道該七張一千元
          紙鈔為偽鈔？）我知道」之記載（參照偵查卷第十六
          頁），及九十四年六月十三日檢察官對於被告之訊問
          筆錄中關於「（問：是否一開始就知道是偽鈔而拿去
          買東西？）是。」之記載（參照偵查卷第七二頁），
          顯然與警詢及偵訊錄影內容均不相符合，而依據筆錄
          內容觀之，並無急迫之例外情形存在，因此被告於警
          詢及偵查中之自白供述，自不得據為不利於被告之事
          證。從而，依據刑事訴訟法第一百條之一第二項之規
          定，被告於警詢、偵查中之自白供述，不得作為本案
          之證據使用，應予排除，合先敘明。
    （二）扣案之千元紙幣七張（其中一張鈔票號碼為EA273311
          VG、另外六張鈔票號碼均為EG323773VA），經中央銀
          行發行局送交中央印製廠進行鑑定結果認為：該批偽
          鈔均以彩色噴墨方式仿印，無凹版印文凸起效果，紙
          張非鈔券紙，水印以灰色墨在兩張紙間仿製，安全線
          以金屬箔膜（含面額數字）夾於兩張紙間再將正面紙
          張切割鏤空露出五段仿鈔券正面五段裸露部分，左下
          角面額數字以燙印箔膜仿折光變色油墨，均屬偽造，
          此有中央印製廠九十四年九月三十日中印發字第0940
          003903號函一份（參照偵查卷第七九頁）在卷可稽；
          又經承辦檢察官實際勘驗結果，認為：偽鈔的紙質較
          薄，顏色淡，無浮水印，且印刷無凸版，摸起來表面
          光滑，外型與真鈔近似，而版面都是八十八年印製，
          此有臺灣臺中地方法院檢察署檢察官九十四年九月五
          日勘驗筆錄一份（參照偵查卷第六七頁）在卷可稽；
          再者，被告所拾獲之千元紙幣中，其中六張之鈔票號
          碼相同，均係EG323773VA；由此可知，一般人持有前
          開千元紙幣，只要稍加核對，即可以發現其真偽，被
          告辯稱不知道該拾獲之千元紙幣係屬偽鈔，已然可議
          。
    （三）再者，對於被告辯稱在拾獲該千元紙幣及百元紙幣時
          ，覺得怪怪的，所以就想要買東西試試看可不可以用
          云云，觀諸被告拾獲之紅包內有千元紙幣七張、百元
          紙幣二張，被告既然懷疑拾獲之紙幣不知是否可以使
          用，何以被告僅係測試千元紙幣之部分，卻從未考慮
          過百元紙幣之部分；又被告於撿到錢後，係分別向豬
          肉攤商林文忠、菜販連張純、豬肉攤商甲○○購買價
          值百元以內之物品，而被告所拾獲之紙幣中有百元紙
          鈔二張，何以被告不拿小面額之百元紙幣支付，卻執
          意要拿千元紙幣支付小額購物？且被告於拾獲前開千
          元紙幣後，在被告第一次向豬肉攤商林文忠購買豬肉
          時，林文忠即向被告表示該千元紙幣係偽鈔，而不願
          收受（參照偵查卷第七一頁），被告亦於偵查中供稱
          ：「林文忠告訴我，該錢是偽鈔。」等語（參照偵查
          卷第七二頁），被告若非明知手中持有之千元紙幣係
          偽鈔，何以不更換其他千元紙幣以支付，卻回答林文
          忠沒有其他千元紙幣可換？且被告係居住於臺北縣土
          城市，其供稱於案發前天搭車南下到臺中找朋友玩云
          云，則被告既係到臺中遊玩，何以在拾獲千元紙幣後
          ，不持以消費價值較為高檔之衣服、首飾等奢侈品，
          卻係前往菜市場購買豬肉、竹筍等物？被告單獨一人
          到臺中來玩，購買豬肉、竹筍作何用途？對於上述之
          疑點，唯一合理之說詞，便是被告明知拾獲之千元紙
          幣係偽鈔，企圖以購買小額物品之方式，行使偽造紙
          幣以換取找零真鈔之犯罪意圖明顯，由此更徵被告顯
          然不可能不知道拾獲之千元紙幣係屬偽鈔。
    （四）續以，被告於本院中供稱門號0000000000號行動電話
          係其兒子所申請，由其使用等語（參照本院卷第五六
          頁），依據該門號之行動電話通連紀錄顯示，該門號
          於九十五年五月二十四日上午八時三十四分起至十四
          時四十四分止，通話之基地台位置均在臺中市區；之
          後自九十四年五月二十四日十七時十三分起至九十四
          年五月二十四日十八時四十八分止，通話之基地台均
          在苗栗縣境；九十四年五月二十四日十八時五十四分
          起至起至九十四年五月二十四日十八時五十六分止，
          通話之基地台位置均在臺中縣大甲鎮；九十四年五月
          二十五日上午七時二十一分起至九十四年五月二十五
          日十六時二十八分止，通話之基地台位置均在臺中市
          區；九十四年五月二十六日上午八時十五分起至九十
          四年五月二十六日二十二時四分止，通話之基地台位
          置則在臺中縣大里市及霧峰鄉，此有臺灣大哥大股份
          有限公司雙向通聯查詢資料一份在卷可稽（參照偵查
          卷第五二至五三頁），則被告供稱於案發前一天即九
          十四年五月二十五日二十三時自臺北搭車南下到臺中
          之情，顯然不實，可見被告辯解之不可信度。
    （五）復以，依據證人黃國源於本院中到庭證稱：「當天八
          點到十點，我負責巡邏勤務，後來接到派出所通知表
          示，在派出所前面的市場，有民眾檢舉有人拿偽鈔購
          買東西，我們就請替代役男王建驊與報案的人先行前
          往查看，等我回到派出所時，王建驊已將被告帶回所
          裡。王建驊在市場附近的竹林裡，有先找到被告藏放
          的五張千元偽鈔，回到所裡後，我們請被告把她的皮
          包以及裡面的東西全部拿出來，才又在被告的皮包裡
          面發現還有一張千元偽鈔。」等語（參照本院卷第三
          六頁），及證人王建驊於偵查中到庭證稱：「我接獲
          報案，到現場時，有民眾指認乙○○為拿偽鈔之人，
          我跟過去時，乙○○就跑了，我有追她，我當時沿著
          大里街到中里巷，並在中里巷二五號時查獲到乙○○
          ，乙○○躲在屋子的下面，我追到該地時，發現陳繡
          桃蹲在屋子的下方，從皮包內拿出錢，將它塞在屋下
          的木頭下面，當時我就叫乙○○出來，而乙○○打開
          皮包，主動告訴我說，她沒有拿偽鈔，而民眾也一直
          追過來說，乙○○就是持偽鈔之人，我就請民眾看好
          乙○○，我就到木頭下方查看，我查到有六張偽鈔（
          應係五張之誤），後來又在乙○○的皮包內查獲到另
          一張，後來我就與民眾將乙○○一起帶到派出所。」
          等語（參照偵查卷第七二頁）可知，被告在發現警察
          前來時，直覺即認為係為其行使偽造而來，因而心生
          畏懼，趕忙將手中持有之千元偽鈔藏放於隱蔽處，被
          告既然供稱事前不知道拾獲之千元紙幣係偽鈔，面對
          警察查緝又何需驚慌失措？佐以，被告對於林文忠告
          知千元紙幣是偽鈔，並不相信，為何在警察查緝時，
          不堅持主張持有之千元紙幣係真鈔，卻選擇逃避之方
          式？被告異於常情之種種舉動，在在顯示出被告事先
          已知悉拾獲之千元紙幣係屬偽鈔，因而在事跡敗露後
          ，才會有心生畏懼之舉動出現。
    （六）綜上所述，被告顯然於拾獲前開千元紙幣七張後，即
          已知悉係偽鈔，卻仍故意持以行使購物，自應該當於
          行使偽造通用紙幣之犯行。被告所辯，顯係事後卸責
          之詞，要難採信。本件事證已臻明確，被告犯行，洵
          堪認定。
二、論罪科刑部分：
  （一）按中央銀行發行之中華民國貨幣為國幣，而中華民國貨
        幣為新臺幣，因此，中央銀行發行之新臺幣係屬國幣，
        中央銀行法第十三條第一項、第二項及中央銀行發行新
        臺幣辦法第二條分別定有明文。又按中央銀行發行之新
        臺幣，對於中華民國境內之一切支付，具有法償效力，
        中央銀行法第二項定有明文。因此，舊版之新臺幣一千
        元紙幣，係屬於通用紙幣，合先敘明。
  （二）按刑法第一百九十六條第一項之行使偽造紙幣罪，以明
        知係偽造之紙幣，故意收受後冒充真幣行使為構成要件
        ，如其收受之初並不知係偽造，嗣後發覺因不甘受損失
        而仍行使者，則其情節較輕，同條第二項另設有專科罰
        金之規定，與第一項之行使偽幣罪有別最高法院（八十
        九年台上字第四四六四號著有判決）。足見刑法第一百
        九十六條第二項之罪，其犯罪構成要件，係以因他人之
        行使而收受，收受後始知係偽造，因不甘損失而仍行使
        者為要件，惟本件被告關於前開七張偽造千元紙幣並非
        因他人之行使而收受，而係撿拾侵占而得，與刑法第一
        百九十六條第二項之構成要件顯然不該當，附此敘明。
  （三）被告意圖為自己不法之所有，將拾獲之偽造千元紙幣七
        張及正版百元紙幣二張，予以侵占入己，核其所為，係
        犯刑法第三百三十七條之侵占遺失物罪。又被告明知拾
        獲之千元紙幣七張係屬偽鈔，竟仍持以向被害人林文忠
        、連張純、甲○○等人購物以找回真正紙幣、貨幣而行
        使之，其中被害人林文忠發覺為偽鈔而行使未遂，核其
        所為，係犯刑法第一百九十六條第一項之行使偽造通用
        紙幣既遂罪、第一百九十六條第三項、第一項之行使偽
        造通用紙幣未遂罪。（另按行使偽造紙幣，性質上即有
        詐欺之意圖，不另論以詐欺之罪，併此敘明。）被告先
        後一次行使偽造通用紙幣未遂及二次行使偽造通用紙幣
        既遂之犯行間，其時間緊接，手段同一，所觸犯犯罪構
        成要件相同之罪名，顯係基於概括犯意而為之，為連續
        犯之裁判上一罪關係，應依刑法第五十六條之規定，從
        其情節較重之行使偽造通用紙幣既遂罪論處，並加重其
        刑。被告所犯侵占遺失物罪與行使偽造通用紙幣罪二者
        間，有原因結果之牽連關係，應依刑法第五十五條之規
        定，從一重之行使偽造通用紙幣罪論處。被告所犯刑法
        第三百三十七條之侵占遺失物罪犯行，雖未據檢察官提
        起公訴，惟起訴書事實欄中業已載明被告拾獲偽造千元
        紙幣七張之事實，而被告侵占遺失物之犯行，既與本案
        經論罪科刑之行使偽造通用紙幣犯行間，有牽連犯之裁
        判上一罪關係，應為起訴效力所及，本院自得併予審理
        。另以，被告素行紀錄良好，無刑案前科，此有臺灣高
        等法院被告前案紀錄表一份在卷可按，被告雖矢口否認
        犯行，惟考量被告拾獲之偽鈔總值七千元，而被告甫持
        以行使，即遭查獲，尚未致生嚴重損害，且觀諸被告之
        樣貌及應答情況，明顯可見僅係一般家庭主婦，對於法
        律常識有所欠缺，思慮不週，偶犯本罪，情輕法重，不
        無可憫，且被告於本院九十五年一月四日審理中，到庭
        表示其先生剛過世，心情遭受沈重打擊，本院認為被告
        雖未坦承犯行，為認罪之陳述，然縱量處法定最低刑度
        ，猶嫌過重，爰依刑法第五十九條之規定，予以酌減其
        刑，並先加後減之。爰審酌被告因一時貪念，拾獲偽鈔
        後，猶持以行使，以致觸犯刑典，可見其法治觀念淡薄
        ，而被告犯罪後，仍飾詞狡辯，未見悔意，惟因被告犯
        罪後未幾即遭查獲，實際上並未獲得任何利益，且拾獲
        之偽鈔僅有七張，數量不多，對於社會金融秩序之危害
        程度尚不至於擴大，被告雖未認罪，然當庭一再表明認
        錯之意，本院認為公訴人具體求處有期徒刑三年二月尚
        嫌過重，量處如主文所示之刑，以示懲儆。
三、扣案之偽造千元紙鈔七張，係屬偽造之通用紙幣，不問屬於
    被告與否，爰依刑法第二百條之規定，併予諭知沒收。
據上論斷，應依刑事訴訟法第二百九十九條第一項前段，刑法第
五十六條、第一百百九十六條第一項、第三百三十七條、第五十
五條、第五十九條、第二百條，罰金罰鍰提高標準條例第一條前
段，判決如主文。
中    華    民    國    95    年    1     月    18    日
                  刑事第五庭    審判長法  官  賴恭利
                                      法  官  劉麗瑛
                                      法  官  巫淑芳
上正本證明與原本無異。
如不服本判決，應於送達後十日內向本院提出上訴狀（須附繕本
），上訴於臺灣高等法院臺中分院。
                                      書記官  王麗麗
中    華    民    國    95    年    1     月    18    日
附錄論罪科刑法條：
中華民國刑法第196條：
行使偽造、變造之通用貨幣、紙幣、銀行券，或意圖供行使之用
而收集或交付於人者，處三年以上十年以下有期徒刑，得併科五
千元以下罰金。
收受後方知為偽造、變造之通用貨幣、紙幣、銀行券而仍行使，
或意圖供行使之用而交付於人者，處五百元以下罰金。
第一項之未遂犯罰之。
中華民國刑法第337條：
意圖為自己或第三人不法之所有，而侵占遺失物、漂流物或其他
離本人所持有之物者，處五百元以下罰金。


司法院資訊處製作；財團法人民間司法改革基金會備份。
